【裁判字號】    98,台上,7012
【裁判日期】    981126
【裁判案由】    貪污
【裁判全文】
最高法院刑事判決            九十八年度台上字第七０一二號
上  訴  人  己○○
選任辯護人  侯重信律師
            蔡將葳律師
上  訴  人  乙○○
            丙○○
共      同
選任辯護人  林石猛律師
            邱基峻律師
            蔡豐徽律師
上  訴  人  丁○○
選任辯護人  黃重雍律師
上  訴  人  戊○○
選任辯護人  林敏澤律師
上  訴  人  甲○○
選任辯護人  侯重信律師
上列上訴人等因貪污案件，不服台灣高等法院高雄分院中華民國
九十八年四月十七日第二審更審判決（九十七年度上更(一)字第六
十九號，起訴案號：台灣高雄地方法院檢察署九十一年度偵字第
二三一一三、二二三五九、二四八七七、二五六六七、二二三五
八號，九十二年度偵字第一二九九六、一二九九七、一二九九九
、一三０００、一三００一、一三００二、一三００四、一三０
０五號），提起上訴，本院判決如下：
    主  文
原判決關於己○○、乙○○、丙○○、丁○○、戊○○部分均撤
銷，發回台灣高等法院高雄分院。
其他上訴駁回。
    理  由
一、撤銷部分
本件原判決認定：上訴人戊○○係屏東縣三地門鄉公所（下稱三
地門鄉公所）前秘書，邱盛雄（已於民國九十八年二月九日死亡
）係同鄉公所建設課技士，均係依據法令從事公務之人員。(一)、
三地門鄉公所於八十八年一月十四日辦理「三地門鄉體育館及活
動中心新建工程」（下稱活動中心工程）工程發包，由鍾心喜借
用上訴人丁○○之泰傑營造股份有限公司（下稱泰傑公司）牌照
得標。鍾心喜於該工程八十八年十一月二十三日動工前之同年七
月七日意外死亡，其員工鍾國正（業經原審判處有期徒刑十五年
，褫奪公權八年確定）及上訴人丙○○有意承接，乃邀上訴人乙
○○、己○○、邱盛雄共商合夥事宜，遂約定己○○占40﹪，乙
○○、丙○○共占30﹪，鍾國正占15﹪，邱盛雄占15﹪。己○○
、乙○○、丙○○、鍾國正均明知邱盛雄未實際出資，為求順利
取得工程及期使邱盛雄為違背職務之行為，共同基於對邱盛雄關
於違背職務之行為交付賄賂之犯意聯絡，己○○並基於概括之犯
意，以前述15﹪之「乾股」行賄予邱盛雄。協議後，鍾心喜之妻
陳玉娥應允，要求己○○等人需交付讓渡金新台幣（下同）四百
萬元及履約保證金五百四十三萬元，即由己○○、丙○○先各出
二百萬元給陳玉娥，取得承作權。(二)、己○○為求工程順利進行
，與上訴人甲○○（另行駁回，詳如後述）共同基於對依據法令
從事公務之人員，關於違背職務之行為交付賄賂之概括犯意聯絡
，於八十八年十一月九日，推由甲○○交付十萬元賄款予邱盛雄
，同年十二月二十七日交付賄款六十萬元予戊○○，期使邱盛雄
、戊○○於工程進行中便宜行事而為違背職務之行為。(三)、己○
○、丙○○、乙○○、鍾國正、邱盛雄因亟需工程週轉金及取回
各人先前墊付款，暨給付五百四十三萬元予陳玉娥，彼等明知活
動中心之工程合約第五條、第六條定有：「契約總價計新台幣四
五八八萬元整，工程估價單附後，工程結算總價依照實作數結算
」、「工程開工後乙方（指泰傑公司）得以書面附工程進度照片
申請估驗六次，經甲方核實給付該期內完工程價值百分之九十」
等相關估驗付款程序，即請領工程款之金額須依工程實際施工進
度，竟與戊○○共同基於浮報工程款及公務員明知不實事項，而
登載於職務上所掌公文書之概括犯意聯絡，協議由邱盛雄依己○
○、鍾國正等人計算出之欠用金額作為虛偽估驗付款之金額。鍾
國正遂依上開協議，於八十九年一月二十一日辦理第一期工程
估驗時，虛增完工項目而製作不實之第一期工程估驗表給邱盛雄
，邱盛雄再交給不知情之該鄉公所建設課新任臨時員潘德茂，並
陪同潘德茂前往估驗，潘德茂未經細查，誤信為真，予以核章，
邱盛雄再交由不知情之財經課長藍進貴、鄉長謝榮祥（涉犯其他
工程舞弊案，由原審另案判處罪刑）核章，戊○○明知估驗表有
浮報情形，仍在秘書欄上核章，邱盛雄並製作內容不實之簽呈，
交由不知情之藍進貴、郭亭均、謝榮祥及知情之戊○○核章，足
以生損害於三地門鄉公所，共超估工程款五０一萬七一四六元。
八十九年三月一日辦理第二期工程估驗時，邱盛雄以同一手法
製作不實之估驗表，經不知情之潘德茂、藍進貴、謝榮祥核章，
戊○○明知不實而有浮報之情形，仍在秘書欄上核章，邱盛雄並
於同年三月十三日製作內容不實之簽呈，交由不知情之藍進貴等
人及知情之戊○○核章批示，足以生損害於屏東縣三地門鄉公所
，總計虛增工程款三七八萬四五九八元。至第四期工程時，己
○○、乙○○、丙○○無意續做而退股，70﹪股份由丁○○承接
，鍾國正仍持有15﹪股份，邱盛雄仍持有15﹪乾股。鍾國正、丁
○○、邱盛雄、戊○○竟共同基於浮報工程款及公務員明知不實
事項，而登載於職務上所掌公文書之概括犯意聯絡（鍾國正、邱
盛雄、戊○○承繼前述概括犯意），由邱盛雄再依鍾國正提出之
欠用金額，於九十年十一月六日辦理第四期工程估驗時，虛增完
工項目而製作不實之工程估驗表，邱盛雄並陪同不知情之麥金龍
前往估驗，麥金龍未加細查，誤信為真實，予以核章，邱盛雄並
將之交由不知情之潘勝富、謝榮祥核章，戊○○明知不實而有浮
報之情形，仍予核章，邱盛雄並於九十年十一月十二日製作內容
不實之簽呈，交由不知情之藍進貴、郭亭均、潘勝富、謝榮祥及
知情之戊○○核章批示，足以生損害於屏東縣三地門鄉公所核發
工程款之正確性，總計超估第四期工程款一五四萬六九六六元。
九十一年一月二十一日辦理第五期工程估驗，邱盛雄以同一手
法製作不實之估驗表，並於同年一月二十四日製作內容不實之簽
呈，均交由不知情之賴萬福、郭亭均、謝榮祥及知情之戊○○核
章批示，足以生損害於屏東縣三地門鄉公所核發工程款之正確性
，虛增第五期工程款二萬六五六五元。總計戊○○、邱盛雄、鍾
國正、己○○、乙○○、丙○○等六人浮報第一、二期工程款共
八八０萬一七四四元，戊○○、邱盛雄、鍾國正、丁○○浮報第
四、五期工程款共一五七萬三五三一元等情。因而撤銷第一審關
於己○○、乙○○、丙○○、丁○○、戊○○部分之科刑判決，
改判依修正前刑法牽連犯及連續犯關係從一重仍論處己○○、乙
○○、丙○○、丁○○非依據法令從事公務之人員，亦非受公務
機關委託承辦公務之人，與依據法令從事公務之人員共同連續經
辦公用工程，浮報工程款罪刑，戊○○共同連續依據法令從事公
務之人員，經辦公用工程，浮報工程款罪刑，固非無見。
惟查：(一)、有罪判決書之事實一欄，為判斷其適用法律當否之準
據，法院應將依職權認定犯罪事實有關之事項，翔實記載，然後
於理由內逐一說明其憑以認定之證據，並使事實認定與理由說明
，互相適合，方為合法。倘事實認定與理由說明，不相一致，或
事實與理由之記載，前後齟齬，按諸刑事訴訟法第三百七十九條
第十四款後段規定，均屬判決理由矛盾之當然違背法令。依原判
決之事實認定，戊○○、邱盛雄、己○○、乙○○、丙○○共同
浮報領取第一期工程款五０一萬七一四六元、第二期工程款三七
八萬四五九八元，戊○○、邱盛雄、鍾國正、丁○○共同浮報領
取第四期工程款一五四萬六九六六元、第五期工程款二萬六五六
五元，理由欄亦為相同論述，卻於理由欄伍明：本件案發後，
未完成之工程經三地門鄉公所重新公開招標，由他人得標施工，
全部工程費用已結算完成，並無溢領情形等語（見原判決第五十
二頁倒數第九行以下），復說明丁○○、丙○○及乙○○等人於
偵查中未繳交渠等之犯罪所得，不能依貪污治罪條例第八條規定
減輕其刑等語（見原判決第四十七頁第二行以下）。就己○○等
人有無「浮報工程款」或有無「犯罪所得」一節，前後論不一
，有判決理由矛盾之違法。(二)、審理事實之法院，對於被告有利
及不利之證據，應一律注意，詳為調查，綜合全案證據資料，本
於職權定其取捨，依自由心證而為事實之判斷，且此項自由判斷
之職權運用，應受經驗法則與論理法則之支配。故證據雖已調查
，而尚有其他必要部分並未調查，仍難遽為被告有利或不利之認
定；如對被告之利益有重大關係或基於公平正義之維護而應調查
之證據未予調查，率行判決，即有應於審判期日調查之證據，未
予調查之違法。又貪污治罪條例第十條第一項規定：犯同條例第
四條至第六條之罪者，其所得財物，應予追繳，並依其情節分別
沒收或發還被害人。第二項規定：如全部或一部無法追繳時，應
追徵其價額，或以其財產抵償之。係為避免犯罪行為人得於判決
確定後享受犯罪之成果，故犯罪所得之財物除應發還被害人者外
，有收回、追繳之必要，乃強制規定。原判決認定己○○等人浮
報第一、二、四、五期工程數量、價額，如果無訛，其未施工卻
浮報已施工而領取之工程款，似即彼等犯罪所得財物，依法應予
追繳發還鄉公所。雖三地門鄉公所九十七年七月二十一日三鄉建
字第0970006038號函、屏東縣政府九十七年十月二十一日屏府教
體字第0970214547號函載本件案發後，未完成之工程已重新招標
施工完成等語（見原審更(一)卷一第三二一頁，卷二第二０八頁）
。惟泰傑公司與三地門鄉公所於八十八年一月間所訂工程合約（
下稱舊契約）第五條規定「工程結算總價按照實做數量結算」（
見證據卷一第三十頁）。且上揭屏東縣政府函記載：本件工程補
助款為五四三二萬元，三地門鄉公所用本工程補助款五四三０萬
元減去承包商實領三五七七萬三二六四元、建築師設計費一四五
萬三三一一元、工程管理費三七萬九七八元，剩餘一六七二萬二
四四七元，再加本工程履約保證金一三五萬七五００元，合計一
八０七萬九九四七元，辦理本工程未完成部分「重新設計」公開
招標，開標承包金額一七五六萬元等語（見原審更(一)卷二第二０
八頁）。而九十六年八月間重新招標，由順得營造有限公司與三
地門鄉公所簽訂之「工程採購契約」（下稱新契約），仍由正犯
邱盛雄編製，如與舊契約相較，新契約施工項目之「單價」「複
價」與舊契約多不相同（舊契約見證據卷一第二九至七四頁，新
契約見原審更(一)卷一第一八三至二六八頁）。以上事證如果無訛
，新契約既以浮報領剩之一八０七萬九九四七元工程款為基礎，
「重新設計」工程估價單及詳細價目表，其工程內容實質上即與
舊契約內容不同。況新契約工程價格較低之原因，依吾人日常生
活經驗所知，可能係材料、設備品質不同、施工方法不同、人力
或物力成本降低，甚或係舊契約本即高估價格等，不一而足，自
不能因上訴人等浮報而未施作之工程，嗣後由他人以較少價格施
工完竣，即反向推認己○○等人「未浮報」領取工程款。換言之
，依舊合約「按照實做數量結算」規定，己○○等人當時未實際
施作之工程，本不能領取該部分工程款，竟製作內容虛偽之文書
持以浮報領取該部分工程款，此未實際施作之工程，嗣後由他人
以較低價格完成，仍無解於己○○等人當時浮報、領取工程款而
有犯罪所得財物之事實。原判決竟認己○○等人無就溢領部分諭
知沒收、追繳必要（見原判決第五十二頁倒數第八行以下），有
適用法則不當之違法。究竟己○○等人已施工部分有無溢領工程
款情事？其實情如何？此與己○○等人有無犯罪所得及該財物應
否沒收、追繳等與公平正義之維護攸關，自有調查之必要性。原
審未調查釐清，遽行判決，亦有調查職責未盡之違法。(三)、依卷
內資料所示，丁○○（負責施作第四、五期工程）與證人蘇志忠
（負責施作第六期工程）於九十一年五月二十五日一起至法務部
調查局高雄縣調查站（下稱調查站）檢舉邱盛雄、己○○等人詐
領本件工程之三千一百萬元工程款時，蘇志忠陳稱：……這些第
一期至第五期工程估驗表都是鍾國正所製作，均有浮報估驗項目
請款情形，丁○○因事先並不知情，一直到我提出鍾國正偽造估
驗表詐領工程款的證據，丁○○才知道有此情形……丁○○並在
今天一起陪同我到貴站檢舉、說明三地門鄉公所涉嫌不法之情形
等語，丁○○並以「在場人」身分於筆錄上簽名（見偵字第二二
三五九號卷第十六至十八頁）。同年七月二十五日，丁○○再至
該調查站補充說明其於同年五月二十五日係以自首意思與蘇志忠
前往檢舉、供述官商勾結情形，且稱其負責之第四、五期工程是
由鍾國正估驗請款，本公司也有可能有因鍾國正勾結邱盛雄而有
溢領工程款的情事，才有必要向該組補充自首說明，並請求調查
站依法調查偵辦等語（見偵字第二二三五九號卷第十一至十四頁
）。且調查站移送檢察官偵辦時，亦明丁○○係出面自首（見
偵字第二二三五九號卷第一頁）。倘丁○○係以自首意思至調查
站申告共同犯罪事實，縱其對阻卻違法或阻卻責任之事由有所抗
辯，乃辯護權之行使，不能據此推翻先前自首之效力。則丁○○
當時是否以自首犯罪之意思至調查站供述？此與丁○○之利益有
重大關係，即待究明。丁○○曾聲請傳喚證人即調查站製作調查
筆錄之陳正忠為證（見原審更(一)卷三第二頁），原審未予調查，
逕認非自首，自有應於審判期日調查之證據，未予調查之違法。
以上，或係己○○、乙○○、丙○○、丁○○、戊○○上訴意旨
所指摘，或為本院得依職權調查之事項，應認原判決關於己○○
、乙○○、丙○○、丁○○、戊○○部分仍有撤銷發回更審之原
因。
二、駁回部分
按刑事訴訟法第三百七十七條規定，上訴於第三審法院，非以判
決違背法令為理由，不得為之。是提起第三審上訴，應以原判決
違背法令為理由，係屬法定要件。如果上訴理由書狀並未依據卷
內訴訟資料，具體指摘原判決不適用何種法則或如何適用不當，
或所指摘原判決違法情事，顯與法律規定得為第三審上訴理由之
違法情形，不相適合時，均應認其上訴為違背法律上之程式，予
以駁回。本件原判決綜合全部卷證資料，認上訴人甲○○有其事
實欄所載之犯行，已詳所憑之證據與認定之理由，就甲○○辯
稱：邱盛雄要繳會款，向我借十萬元，戊○○太太林玉英經營安
養院缺錢，向我借六十萬元云云，認不足採信，於理由內予以指
駁、說明甚詳，因而撤銷第一審關於甲○○之科刑判決，改判仍
論處其共同連續對於依據法令從事公務之人員，關於違背職務之
行為，交付賄賂罪刑。上訴意旨略以：鍾國正九十一年十月八日
之供述，與是日調查筆錄所載出入頗大，難認有較為可信之特別
情況，復係調查員施以詐術所得，應無證據能力；原判決認鍾國
正等人偵查中未經具結之供述，對其他被告仍有證據能力，違背
刑事訴訟法第一百五十八條之三規定；第一審已命證人李曾金美
具結，僅卷內無具結文，原判決稱第一審未命李曾金美具結，與
筆錄內容不符；原判決就甲○○給付十萬元予邱盛雄、給付六十
萬元賄款予戊○○之答辯，或置而不論，或論斷違背證據法則云
云。惟犯罪事實之認定，證據之取捨及其證明力如何，乃事實審
法院自由判斷之職權，如其取捨不違背經驗法則與論理法則，即
不得指為違法，而據為上訴第三審之理由。且經驗與論理法則等
證據法則，俱屬客觀存在之法則，非當事人主觀之推測，若僅憑
上訴人之主觀意見，漫事指為違背經驗與論理等證據法則，即不
足以辨認原判決已具備違背法令之形式。原判決認定甲○○與己
○○共同基於對公務員違背職務之行為交付賄賂之犯意聯絡，由
甲○○交付賄款十萬元予邱盛雄及賄款六十萬元予戊○○，期使
邱盛雄、戊○○對於活動中心工程之施工監督、支付工程款等事
項為違背職務之行為等情，已說明本於調查所得心證，分別定其
取捨而為事實判斷之理由。並就鍾國正於調查站之供述如何具有
可信之特別情況，為證明犯罪事實存否所必要，且係出於自由意
志所為，得為證據，甲○○抗辯該二筆款項係借款等語如何不足
採信，詳加論、說明。所為論斷，核無違背客觀存在之經驗法
則與論理法則，自屬原審採證、認事之適法職權行使，不容任意
指摘為違法，亦無上訴意旨所指理由不備之情形。鍾國正等人於
偵查中以共同被告身分所為之陳述，既非以證人身分為證言，自
無須具結，該陳述對其他被告而言，係審判外之傳聞證據，原判
決乃說明依刑事訴訟法第一百五十九條之一第二項規定，具有證
據能力之理由，而採為證據，要無違法可言。再原判決並未採李
曾金美之陳述，作為甲○○論罪之依據，其執此指摘，即非合法
之第三審上訴理由。甲○○其餘上訴意旨，就原判決上開論斷，
究如何違背法令，並未具體指摘，徒就原審採證、認事之適法職
權行使及已詳加說明之事項，恣意爭辯，難謂為適法之第三審上
訴理由。應認其上訴違背法律上之程式，予以駁回。
據上論結，應依刑事訴訟法第三百九十七條、第四百零一條、第
三百九十五條前段，判決如主文。
中    華    民    國  九十八  年   十一   月  二十六  日
                      最高法院刑事第十三庭
                          審判長法官  賴  忠  星
                                法官  呂  丹  玉
                                法官  吳      燦
                                法官  施  俊  堯
                                法官  蔡  名  曜
      本件正本證明與原本無異
                                      書  記  官
中    華    民    國  九十八  年   十二   月    一    日
                                                      V


司法院資訊處製作；財團法人民間司法改革基金會備份。
